【裁判字號】    98,花訴,6
【裁判日期】    980703
【裁判案由】    違反森林法
【裁判全文】
臺灣花蓮地方法院刑事判決               98年度花訴字第6號
公  訴  人  臺灣花蓮地方法院檢察署檢察官
被      告  甲○○
選任辯護人  林國泰律師
上列被告因違反森林法案件，經檢察官聲請簡易判決處刑（97年
度調偵字第46號），本院認不宜以簡易判決處刑，改依通常程序
審理，並判決如下：
    主  文
甲○○無罪。
    理  由
一、公訴意旨略以：被告甲○○於民國 95年4月間，在國有花蓮
    縣豐濱鄉○○段1029地號土地，擅自墾殖作物並占用約0.16
    78公頃，嗣經公訴檢察官於本院審理中當庭更正為被告於97
    年6月1日左右在國有花蓮縣豐濱鄉○○段1029地號土地上砍
    伐雜木20至30棵，及丁○○所種植之藤心、檳榔、無患子等
    作物，並占用約0.1678公頃土地（被害地點以卷附之鳳林地
    政事務所附件一所示之豐濱鄉○○段1029地號國有林地被害
    木現場位置圖為準；詳如附圖一所示），因認被告涉犯森林
    法第51條第1項罪嫌云云。
二、按犯罪事實應依證據認定之，無證據不得認定犯罪事實；不
    能證明被告犯罪者，應諭知無罪之判決，刑事訴訟法第 154
    條第2 項及第301 條第1 項，分別定有明文。次按認定不利
    於被告之事實，須依積極證據，苟積極證據不足為不利於被
    告事實之認定時，即應為有利於被告之認定，更不必有何有
    力之證據；又犯罪事實之認定，應憑真實之證據，倘證據是
    否真實尚欠明確，自難以擬制推測之方式，為其判斷之基礎
    ；刑事訴訟法上證明之資料，無論為直接或間接證據，均須
    達於通常一般之人均不致有所懷疑，而得確信其為真實之程
    度，始得據為有罪之認定，若其關於被告是否犯罪之證明未
    能達此程度，而有合理懷疑之存在，致使無從形成有罪之確
    信，根據「罪證有疑，利於被告」之證據法則，即不得遽為
    不利被告之認定，最高法院30年上字第816 號、53年臺上字
    第656 號、76年臺上字第4986號判例可資參照。
三、公訴人認被告涉有上開罪嫌，無非以被告於警詢及檢察官偵
    查中之陳述、丁○○之告發意旨及證人丙○○之證述，並有
    土地登記公務謄本、地籍圖謄本、花蓮林區管理處萬榮工作
    站森林被害告訴書、現場照片等件在卷足憑，為其主要論據
    。惟訊據被告堅詞否認有何於他人森林或林地內，擅自墾殖
    或占用犯行，辯稱：其沒有在丁○○立牌子的地方種藤心、
    箭筍，該處藤心、檳榔、山蘇是丁○○種的，也是丁○○自
    己請兩個人去砍伐那些樹木，租地的事其都不知道，其父親
    種藤心的地方是在花蓮縣豐濱鄉○○段（以下簡稱新社段）
    1029A 地號，是比較上面的地方，林務局會勘的現場土地沒
    有其種的作物，其也沒有在那塊土地上砍伐等語。
四、證據能力部分：
（一）按被告以外之人於審判外之言詞或書面陳述，除法律有規
      定者外，不得作為證據；被告以外之人於偵查中向檢察官
      所為之陳述，除顯有不可信之情況者外，得為證據；又被
      告以外之人於檢察事務官、司法警察官或司法警察調查中
      所為之陳述，與審判中不符時，其先後之陳述具有較可信
      之特別情況，且為證明犯罪事實存否所必要者，得為證據
      ；被告以外之人於審判外之陳述，雖不符刑事訴訟法第15
      9條之1至第159條之4之規定，而經當事人於審判程序同意
      作為證據，法院審酌該言詞陳述或書面陳述作成時之情況
      ，認為適當者，亦得為證據；當事人、代理人或辯護人於
      法院調查證據時，知有第159條第1項不得為證據之情形，
      而未於言詞辯論終結前聲明異議者，視為有前項之同意，
      刑事訴訟法第159條第1項、第159條之1、第159條之2、第
      159條之5分別定有明文。次按刑事訴訟法第159條之2之規
      定，係以被告以外之人於司法警察（官）調查中之陳述，
      性質上屬傳聞證據，原則上不認其具證據能力，惟該證人
      警詢之供詞倘一味排除，亦有違實體真實發見之訴訟目的
      ，是以先前與審判中不符之陳述，具有較可信之特別情況
      ，且為證明犯罪事實存否所必要者，則例外認有證據能力
      ，最高法院98年度台上字第3390號判決意旨可資參照，從
      而倘證人於審判中之陳述與其於司法警察調查時所為之陳
      述，並無不一致之處，即無「必要性」（為證明犯罪事實
      存否所必要）之要件，最高法院97年度台上字第6751判決
      意旨亦可資參照，即應無證據能力。再按同法第159條之5
      第 2項之規定，乃基於證據資料愈豐富，愈有助於真實發
      現之理念，酌採當事人進行主義之證據處分權原則，並強
      化言詞辯論主義，透過當事人等到庭所為之法庭活動，在
      使訴訟程序順暢進行之要求下，承認傳聞證據於一定條件
      內，得具證據適格。此種「擬制同意」，因與同條第一項
      之明示同意有別，實務上常見當事人等係以「無異議」或
      「沒有意見」表示之，此時倘該證據資料之性質，已經辯
      護人閱卷而知悉，或自起訴書、原審判決書之記載而了解
      ，或偵、審中經檢察官、審判長、受命法官、受託法官告
      知，或被告逕為認罪之答辯或有類似之行為、情況，即可
      認該相關人員於調查證據時，知情而合於擬制同意之要件
      ，最高法院96年度臺上字第7364號判決意旨可資參照。本
      件公訴人所引用做為證據之證人丁○○於警詢中之陳述，
      辯護人認無證據能力，經查證人丁○○於警詢及本院審理
      中所述，並無不符之處，揆諸前開見解，即不符合「必要
      性」要件，而認應無證據能力。至於卷內其於證人陳述之
      供述證據，雖屬審判外之陳述，而卷附之行政院農業委員
      會林務局花蓮林區管理處萬榮工作站（以下簡稱萬榮工作
      站）森林被害告訴書等文書證據，則屬審判外之書面陳述
      ，惟被告甲○○及辯護人對於前開證據之證據能力，表示
      沒有意見，前開證據資料，經本院予以提示並告以要旨，
      復未於言詞辯論終結前聲明異議，本院審酌前開陳述作成
      時之情況，核無違反任意性及證明力明顯過低之瑕疵，認
      適當作為證據，揆諸前開規定及見解，均有證據能力。
（二）又所謂「供述證據」，係指利用人之經驗、知識為基礎之
      報告或供述作為證據資料之證據，例如證人之證言、鑑定
      人之鑑定、被告之供述等屬之。所謂「非供述證據」，則
      係指供述證據以外之證據資料，如供犯罪所用之工具、犯
      罪所得等屬之。供述證據與非供述證據區別之實益，在於
      傳聞法則適用之有無，供述證據提出於法院之過程，須經
      人類知覺、記憶、表達等過程，而供述傳達於法院途中，
      因為夾雜人為錯誤之高度危險（如供述人是否正確認識，
      記憶是否錯誤，表達是否發生誤會，是否如實呈現等），
      均不免影響供述證據之正確性，故對於供述證據自有確認
      其信用性之必要，因此為確保供述證據之正確性，乃發展
      出傳聞法則理論，而非供述證據，即無傳聞法則之適用。
      本件公訴人所引用作為證據之現場照片，係傳達照相當時
      現場情況，透過機械的方式加以保存，照片並不存在人對
      現實情形的知覺、記憶及表達，屬非供述證據，並無傳聞
      法則之適用，亦無證據證明現場照片等有經偽造、變造之
      情形，亦均有證據能力。
五、經查：
（一）本件聲請簡易判決犯罪事實欄僅簡略記載：「被告甲○○
      於95年4月間，在國有花蓮縣豐濱鄉○○段 1029地號土地
      ，擅自墾殖作物並占用約0.1678公頃。」惟前開地號土地
      面積高達19.1876公頃（191,876平方公尺），有土地登記
      公務用謄本在卷可稽，其內尚包含潘伊拜先前向行政院國
      軍退除役官兵輔導委員會花蓮農場所承租，合作經營短期
      作物，在如附圖二所示鳳林地政事務所 94年1月25日鳳地
      土複丈成果圖上標示為花蓮縣豐濱鄉○○段 1029A地號之
      土地（面積0.0986公頃），聲請簡易判決書所記載占用前
      開土地約0.1678公頃之具體位置為何，並不明確，對於被
      告係以何種方法擅自墾殖作物，墾殖作物為何，及被告如
      何占用，復未見具體記載，此部分業經公訴檢察官於本院
      審理中補充更正為：「被告於97年6月1日左右在國有花蓮
      縣豐濱鄉○○段1029地號土地上砍伐雜木20至30棵，及丁○○所種植之藤心、檳榔、無患子等作物，並占用約0.16
      78公頃土地（被害地點以卷附之鳳林地政事務所附件一所
      示之等高線圖為準）。」自應以公訴檢察官更正後之內容
      予以審究，核先敘明。
（二）又證人丁○○所檢舉並指稱之被害地點，證人丙○○即萬
      榮工作站技術士、乙○○、楊健德、古俊雄即內政部警政
      署森林暨自然保育警察隊花蓮分隊（以下簡稱森林警察隊
      ）警員等人於 97年6月10日所勘查之被害林地，證人王興
      有即萬榮工作站技士等人於同年月18日所調查之土地，亦
      即萬榮工作站所認定之被害地點，並非如附圖二所示新社
      段 1029A地號土地，而係如附圖一所示被害地點乙節，業
      經本院依職權函請行政院農業委員會林務局花蓮林區管理
      處（以下簡稱花蓮林區管理處）及鳳林地政事務所予以確
      認，亦均認如附圖一所示被害地點與附圖二所示新社段10
      29A地號非屬同一地點，並將被害地點與新社段1029A地號
      土地之相對位置予以標示（分別如附圖二、三所示），被
      害地點係位在前開新社段 1029A地號土地西南方，足徵被
      害地點並非新社段1029A地號土地。
（三）而如附圖一即「豐濱鄉○○段1029地號國有林地被害木現
      場位置圖」所示被害木現場位置，面積0.1678公頃，確有
      樹木遭砍伐，並有種植作物等情，業據曾於 97年6月10日
      至上址勘查之證人丙○○、乙○○、楊健德、古俊雄，及
      曾於97年 6月18日至上址調查之證人王興有分別於本院審
      理及98年1月13日調查中證述明確，經證人丙○○於97年6
      月10日會同森林警察隊現場調查結果，亦認林地內被害座
      標如附圖一所示，被害之林木為原生闊葉樹種，數高約 3
      至8公尺，直徑約 10至30公分，面積約0.18公頃，而擬派
      員鑑界，並有丙○○於 97年6月12日提出之報告書乙份可
      考。依卷附之證人王興有書立之簽呈、萬榮工作站森林被
      害報告書、森林被害告訴書之記載，本件係該工作站第 5
      巡護區於97年6月9日巡視時發現新社段1029地號國有林業
      用地，有林木砍伐情事，於同年月10日會同森林警察隊現
      場會勘，同時向工作站查證前揭林地有無申請砍伐林木，
      經查證結果並無任何申請伐木或整地情事，王興有及第 5
      巡護區人員於同年月18日前往現場調查林木被害情形，經
      勘查結果，被害面積約0.1678公頃，樹種為闊葉樹雜木，
      現場清點共計 8株（未包括胸徑10公分以下者），均留置
      現場，材積經核算為0.84平方公尺，價值約新臺幣 1,553
      元。經本院依職權函詢花蓮林區管理處何謂「被害」、「
      該處是否有遭人墾殖或種植作物情事？」、「胸徑小於10
      公分之樹木共計幾株遭砍伐」等情，經該管理處回函稱：
      被告面積0.1678公頃內，林木遭點狀砍伐，且該處遭人種
      植（點狀）黃藤、箭竹、檳榔等，即屬森林被害，被害範
      圍內胸徑小於10公分以下估計約有10株雜木（零星分佈）
      ，有該林區管理處97年12月30日萬政字第0978512944號函
      及所附之被害地點圖、新社段1029地號被害木價格查定書
      、處分材積木材市價表（總售價計算）總生產事業費、被
      害立木調查表各乙紙等件可佐。應可認前開森林內確有林
      木遭砍伐、墾殖作物及占用之情形，惟縱認前開土地有違
      反森林法第 51條第1項情事，本件應審究者，即為前開墾
      殖作物並占用前開土地之人，是否即為被告。
（四）公訴人雖引用證人丁○○之證述為證，以資證明被告涉犯
      森林法第 51條第1項之罪，而證人丁○○於檢察官偵訊及
      本院審理中雖均指稱林木亦係被告所砍伐，前開藤心、箭
      筍等作物亦係被告所種植云云。惟細究證人丁○○之證述
      ，就砍伐林木部分，證人丁○○業已證稱沒有證據足資證
      明為被告所為等語。又就種植藤心、箭筍部分，其於本院
      審理中則證稱並未看到被告在被害地點種植檳榔、藤心及
      箭筍等語，其雖復稱被告本人有承認在系爭土地種植藤心
      及箭竹，然經仔細詢問被告係如何陳述，證人丁○○則證
      稱被告並未直接跟其說有種藤心及箭筍之事，而是到花蓮
      縣豐濱鄉新社村復興16號用母語向其母親潘伊拜表示「那
      是我種的地」等語，當時只有被告跟潘伊拜在場等語，從
      而依證人丁○○所述，其係聽聞其母潘伊拜之所言，已屬
      傳聞，而潘伊拜業於 97年7月底已過世，亦無從考核潘伊
      拜是否曾向丁○○陳述上情，復無從考核被告是否曾向潘
      伊拜有所表示，陳述之內容為何，又被告是否確實自承在
      系爭土地種植藤心及箭筍，從而證人丁○○證述前開藤心
      、箭筍等作物係被告所種植云云，真實性自有疑義，尚難
      以證人丁○○聽聞之傳聞，即遽認被告為在如附圖一被害
      地點上墾殖作物之人。況依證人丁○○於本院審理中所述
      ，其係因不知道是何人種的，每個人都不承認在上址種藤
      心及箭筍，其一直在找何人所為，始先豎立牌子，亦即證
      人丁○○對於究係何人在前開土地墾殖作物並無頭緒。證
      人丁○○雖又證稱，豎立牌子後，被告就出來跟其母潘伊
      拜講，惟被告自承看不懂國字，則被告如何看懂牌子，並
      即向潘伊拜承認上情？又縱使被告看懂牌子，其理虧在先
      ，竟隨即主動向潘伊拜自承在潘伊拜所認定有權承租之土
      地種植藤心及箭筍，此種情節，實與社會經驗事實有違，
      而難採信。從而憑證人丁○○之證述，並無法證明被告有
      何公訴人所指違反森林法第51條第1項犯行。
（五）參諸證人丁○○雖認如附圖一所示被害土地係潘伊拜所承
      租之地，而檢舉被告擅自墾殖、占有，並提出鳳林地政事
      務所土地複丈成果圖、變更合作短期作物契約、承租國有
      林地續租申請書等件，以證明其有權占有使用。惟丁○○
      之母潘伊拜雖曾與行政院國軍退除役官兵輔導委員會花蓮
      農場（以下簡稱花蓮農場）訂立合作經營短期作物契約，
      標的物標示為新社段 1028地號土地1筆，面積1.4386公頃
      ，契約期限自93年4月31日起至97年4月30日止，並於94年
      2月24日經潘伊拜申請變更標的物為新社段內1028內、102
      9內地號2筆土地，面積0.1504公頃（詳如附圖二所示1028
      A地號土地及1029A地號土地），有花蓮農場合作經營短期
      作物契約書、鳳林地政事務所複丈成果圖等件可稽，惟潘
      伊拜與花蓮農場合作經營之土地為新社段1028A及1029A地
      號土地，並非系爭如附圖一所示被害土地，丁○○對被害
      土地並無合法使用權源。且前開合作經營短期作物契約業
      已到期，並無租賃關係乙節，有花蓮農場97年6 月30日花
      農產字第 0970001343號函乙紙可憑。潘伊拜雖於97年5月
      30日向花蓮林區管理處申請續租，惟因已無租賃關係，而
      未經花蓮林區管理處同意續約，業據證人王興有於本院調
      查中證述明確，證人丙○○於檢察官偵訊中亦認丁○○係
      無權使用新社段 1029A地號土地等語，復有花蓮林區管理
      處97年7月3日萬政字第0978511533號函乙紙可按，從而即
      使新社段 1029A地號土地，潘伊拜或丁○○亦無合法占有
      使用權源。從而丁○○對於新社段1029地號土地全部既無
      合法占有使用權源，卻在如附圖一所示被害地點種植無患
      子及竹子，並豎立牌子敬告「誰在此種藤心，請你一個月
      內移走，否則依法究辦，私人土地」，自係先行擅自墾殖
      、占有如附圖一所示被害地點，卻猶以被害人自居，向森
      林警察隊檢舉被告擅自墾殖、占有，其動機、目的自不單
      純，其所述之憑信性更值斟酌。參諸證人丙○○於本院審
      理中證稱警詢卷及本院卷附勘驗現場照片所示藍色軟膠盆
      及種在土地裡面的新植作物，都是檳榔等語。而證人丁○○於本院審理中則自承證人丙○○所指認之前開照片所示
      藍色塑膠盆檳榔為其所放置，其要在立告示牌那個土地栽
      培檳榔苗等語，從而依前開證人所述，如附圖一所示被害
      土地上所栽植之檳榔作物竟為證人丁○○所種植，亦與被
      告無涉。
（六）又證人丙○○雖於警詢及本院審理中陳稱其有聽到證人丁○○指稱被告至該新社段 1029A地號土地種植藤心、箭筍
      等情，惟此屬聽聞丁○○所言之傳聞，非其親身見聞之經
      驗與事實，證人丁○○之證述又無法遽信，更難以證人丙○○之證述證明被告有在如附圖被害地點墾殖、占有。
（七）被告雖於警詢及檢察官偵訊中供稱：其於 95年4月間曾種
      植藤心、箭筍，惟被告於警詢及檢察官偵訊中上揭陳述，
      始終針對警員及檢察官有關是否在新社段「 1029A地號」
      土地種植作物，種植面積多少，何時開始種植等問題而回
      答，惟如附圖一所示被害地點與新社段 1029A地號土地非
      屬同一地點，已如前述，其於本院準備程序及審理中復自
      承曾承繼其父在如附圖二所示新社段 1029A地號土地上種
      植藤心、箭筍，從而被告於警詢及檢察官偵訊中是否誤會
      警員及檢察官所詢問土地之位置，即不無可能。再者，詢
      問及製作警詢筆錄之警員古俊雄、乙○○及檢察官於詢問
      時，尚且未能釐清新社段 1029A地號土地與被害土地並非
      同一，以致均向被告詢問有關「新社段 1029A地號」土地
      ，又如何證明被告於警詢及檢察官偵訊中所回答之種植地
      點，超越問題中所明示新社段 1029A地號土地，而實係回
      答如附圖一所示被害地點？況被告所述時間為 95年4月間
      ，復與丁○○所指稱97年6月1日發現被害等情不同，自無
      從認被告係自白犯罪，聲請簡易判決處刑書認被告係於警
      詢及檢察官偵訊中陳述不諱，顯有誤會。
    綜上所述，公訴人所舉之證據尚不能使本院獲得被告有罪之
    確信。此外復查無其他積極證據足認被告有何違反森林法第
    51條第 1項於他人森林內，擅自墾殖、占有犯行。本件既不
    能證明被告犯罪，自應為無罪之諭知。
據上論斷，應依刑事訴訟法第452條、第301條第1項，判決如主
文。
本案經檢察官羅美秀到庭執行職務。
中    華    民    國    98    年    7     月    3     日
                  刑事第四庭  審判長法  官   張宏節
                                    法  官   沈培錚
                                    法  官   蔡寶樺
以上正本證明與原本無異。
如不服本判決應於收受送達後10日內向本院提出上訴書狀，並應
敘述具體理由。其未敘述上訴理由者，應於上訴期間屆滿後20日
內向本院補提理由書 (均須按他造當事人之人數附繕本) 「切勿
逕送上級法院」。告訴人或被害人如對於本判決不服者，應具備
理由請求檢察官上訴，其上訴期間之計算係以檢察官收受判決正
本之日期為準。
中    華    民    國    98    年    7     月    3     日
                                    書記官


司法院資訊處製作；財團法人民間司法改革基金會備份。
